【裁判字號】    97,訴易,78
【裁判日期】    971231
【裁判案由】    損害賠償
【裁判全文】
臺灣高等法院臺中分院民事判決          97年度訴易字第78號
原      告  香港商香港上海豐銀行股份有限公司（即中華商
            業銀行股份有限公司承受訴訟人）
                        樓
法定代理人  乙○○
                        樓
訴訟代理人  丙○○
訴訟代理人  丁○○
被      告  甲○○原名林世斌.
上列被告因偽造有價證券等上訴一案，經原告提起附帶民事訴訟
，請求損害賠償事件，經本院刑事庭移送（96年度附民字第102
號），本院於97年12月23日言詞辯論終結，判決如下︰
    主  文
被告應給付原告新台幣拾萬貳仟柒佰捌拾玖元及自民國九十
六年四月二十六日起至清償日止按年息百分之五計算之利息。
    事實及理由
壹、程序方面
一、按法人因合併而消滅者，訴訟程序在因合併而設立或合併後
    存續之法人，承受訴訟以前當然停止。而承受訴訟人於得為
    承受時，應即為承受之聲明，並提出書狀於受訴法院。民事
    訴訟法第169條第1項、第175條第1項、第176條分別定有明
    文。又金融機構合併法所稱合併，係指二家或二家以上之金
    融機構合併為一家金融機構而言，並涵蓋依該法第13條規定
    ，農、漁會讓與其信用部與銀行，而結束原有信用部業務之
    情形，此觀該法第4條第1款第1目規定及同條第2款之立法理
    由至明。因此農、漁會依同法第13條讓與其信用部與銀行，
    在訴訟上應類推適用民事訴訟法法人合併之規定，由受讓之
    銀行承受訴訟。最高法院92年度第1次民事庭會議決議參照
    。
二、查香港商香港上海豐銀行股份有限公司依銀行法第58條、
    金融機構合併法第5條、第16條、第18條規定，於民國（下
    同）97年3月29日起概括承受原告中華商業銀行股份有限公
    司之資產、負債及營業（不含保留資產與保留負債），並繼
    續營業，惟原告並未因前開合併而消滅，且香港商香港上海
    豐銀行股份有限公司已於97年11月28日具狀聲明承受訴訟
    ，有行政院金融監督管理委員會97年3月13日金管銀(五)字第
    09700088250號函、香港商香港上海豐銀行股份有限公司
    概括承受中華商業銀行股份有限公司97年3月29日公告、民
    事委任狀等件在卷可稽（見本院卷第27-30頁），揆諸前揭
    說明，本件由受讓之銀行即香港商香港上海豐銀行股份有
    限公司聲明承受，為中華商業銀行股份有限公司之承受訴訟
    人並續行訴訟，核無不合，爰予准許之，合先敘明。
貳、實體方面
一、原告起訴主張：緣被告於89年間冒稱為訴外人林建名本人，
    並偽簽「林建名」之署名及盜蓋「林建名」之印章、填載年
    籍等資料而偽造私文書，復簽發偽造發票人為林建名、發票
    日為89年8月16日、金額為新台幣（下同）70萬元之本票乙
    紙，再持之向原告申請帳戶存摺並貸款70萬元，嗣經原告公
    司人員向名義借款人、保證人實際查證後，始發覺借款人持
    向原告申貸之各項借款約據均屬偽造，原告至此始知受騙。
    而被告上開犯罪事實，前業經台灣彰化地方法院94年度訴字
    第364號、鈞院96年度上訴字第777號刑事判決認定在案。查
    原告依上開借貸契約於89年8月16日撥付借款70萬元，被告
    於翌日將其中36萬7211元電匯至訴外人林建名於中興銀行員
    林分行之帳號，以代償林建名之債務之部分，已由台中地方
    法院以92年度訴字第3173號判決命林建名返還上開不當得利
    ，故原告因被告上揭侵權行為受有33萬2789元損害。又原告
    於前開台灣彰化地方法院刑事判決前，因無從確認冒貸人即
    為被告，致無從對被告請求侵權行為損害賠償，故本件並未
    罹於消滅時效；倘認定已罹於消滅時效者，依民法第197條
    第2項規定，原告尚得請求被告返還因侵權行為所生之不當
    得利。為此爰依民法第184條第1項侵權行為損害賠償之法律
    關係，及第197條第2項、第179條不當得利之法律關係提起
    本訴等語，並聲明求為命被告應給付原告33萬2789元及自刑
    事附帶民事訴訟起訴狀繕本送達翌日起，至清償日止，按年
    息百分之5計付利息之判決。
二、被告則以：否認假冒林建名本人去貸款，並稱是林建名授權
    伊去貸款的、林建名確實有叫伊協助他貸款70萬元、林建名
    叫伊幫他遞送貸款資料，伊忘了伊是用寄送的還是自己去辦
    的。是林建名要借的，而且他提供所有貸款資料、身分證、
    印鑑，伊只是代林建名辦的。至貸款文件的簽名伊不知道是
    誰簽名的，雖然鑑定上林建名的簽名不符，但不能證明是伊
    簽的。又對於鈞院96年度上訴字第777號刑案判決部分，伊
    認為伊應是無罪的，伊已經提起上訴等語，資為抗辯。
三、得心證理由如下：
(一)、原告起訴主張：被告於89年間冒稱係訴外人「林建名」之本
    人，並偽簽「林建名」之署名及盜蓋「林建名」之印章、填
    載年籍等資料而偽造私文書，復簽發偽造發票人為林建名、
    發票日為89年8月16日、金額為70萬元之本票一紙，再持之
    向原告申請帳戶存摺並貸款70萬元等情，雖為被告所否認並
    以前開情詞置辯，然查：
  1.系爭貸款借據固係以林建名為借款人名義，並以訴外人張
    樺、陳皇宇為連帶保證人，此有放款借據影本一紙附於彰化
    地檢署93年他字第464號卷第39-40頁為憑，惟訴外人林建名
    前於88年間係因被告向其借款40萬元，故以其本人之名義親
    向中興銀行貸款40萬元後借予被告使用，前開貸款手續完成
    後，因被告以日後須提款、繳交利息及還款為由，要求林建
    名應將中興銀行之存款存摺、開戶印鑑及提款卡交由被告保
    管，林建名遂將其印章交由被告保管，嗣被告又向林建名表
    示，想向其他銀行辦理較低利之貸款以減輕負擔，林建名乃
    將薪資單及員工在職證明等文件交由被告並請被告代為查詢
    ，其後林建名始發現被告冒用其名義向中華商銀冒貸系爭70
    萬元借款，實則該貸款非林建名本人所為，亦未在耐特公司
    與辦理授信之中華商業銀行職員白明哲對保借款等情，已據
    林建名於刑事告訴及刑事指訴甚詳（同前他字卷第4頁、台
    灣彰化地方法院94年訴字第364號偽造有價證券等卷第三宗
    第38-43、119、145-151頁）；且經刑事庭調取林建名本人
    於88年10月間申辦之中興銀行40萬元貸款案，其本人於88年
    10月27日簽具之印鑑卡，並檢附林建名均曾出庭於筆錄上簽
    名之臺灣彰化地方法院90年度斗簡字第227號、臺灣彰化地
    方法院檢察署93年度他字第464號、臺灣臺中地方法院90年
    度中簡字第2428號、92年度訴字第3173號卷宗上證人林建名
    之親筆簽名（鑑定時列為甲二資料），連同本案中華商銀貸
    款案中之印鑑卡、總約定書、放款借據、本票等有關「林建
    名」書寫簽名部分之筆跡（鑑定時列為甲一資料），送請法
    務部調查局鑑定是否相符，經鑑定結果，認上開中興銀行印
    鑑卡及相關法院民刑事卷宗內告訴人親筆之簽名（即甲二資
    料），與本案中華商銀各該印鑑卡、總約定書、放款借據、
    本票上之「林建名」簽名字跡（即甲一資料），二者之結構
    佈局、態勢神韻並不相符，書寫習慣（包括：起筆、收筆、
    筆力、筆速、筆序等筆劃細部特徵）均不相同，亦有法務部
    調查局95年11月27日調科貳字第09500539720號鑑定通知書
    附於前開刑事案卷足參（同前364號卷第二宗第188至189頁
    ），足證林建名所稱系爭借款非其所申辦，應屬真正。
  2.復查，連帶保證人陳皇宇於彰化地院北斗簡易庭90年斗簡字
    第227號確認本票債權不存在事件中亦供稱伊有於信用貸款
    申請書上簽名蓋章並書寫住址，當時不是林建名而是林世斌
    在場（見上開他字卷第74頁），其於被告被訴偽造有價證券
    等之刑事審理時亦具結證實：當時係許雪娥（即被告之妻，
    改名為許沛箐）主動找其，表示可以好幾個人一起辦貸款，
    說是她先生（指被告）在處理，是她先生請她來轉告其的，
    其就親自把相關證件交予許雪娥本人，對保當天係許雪娥轉
    告說門口有人找其，其就出去，看見白明哲拿出貸款文件，
    其看一下就簽名等語（見前開364號刑卷第三宗第31頁、第
    125頁）屬實，另張樺於刑事案件審理中亦證稱：伊所有
    之證件、印章及身分證係交予被告之妻許雪娥要辦理貸款（
    見前開364號刑案卷第三宗第28頁反面至第29頁、第125）是
    由林建名、陳皇宇、張樺前開供詞及渠三人均將薪資證明
    、印章在職證明可供辦理貸款之資料交由被告本人或其妻等
    情互核參照，可證原告主張系爭70萬元之貸款係被告所冒名
    申辦，可信性甚高。
  3.雖被告極力否認系爭貸款係其所申辦，並稱伊忘了林建名之
    貸款資料係伊寄送或自己去辦的云云，但其於檢察官93年4
    月8日偵訊時已坦承：林建名借他七十萬元，伊承認有欠林
    建名債務本件貸款申請暨審核綜合表上有關貸款人個人資料
    上載電話號碼「0000000000號」係其所使用，且貸款申請係
    伊送件的，張樺、陳皇宇則委託伊辦理，無委託書等情無
    訛（見同前偵卷第28頁），而前開0000000000號行電話，確
    係由被告之妻許雪娥（即許沛箐）所申設，訴外人林建名所
    有之行動電話號碼則為0000000000號，此亦有台灣大哥大股
    份有限公司之基本資料查詢二紙可資佐參（見同署93年偵字
    第5794號卷第25頁、27頁）；益證系爭貸款係由被告所冒名
    申辦無訛，否則倘如被告所言系爭借款係林建名寄資料至銀
    行辦理的，則何以林建名不自行簽名，況辦理貸款除開戶外
    又須以對保之手續，林建名既未經對保又何來貸款之舉？是
    被告此部分辯解尚無可採。
(二)、再查，證人即負責授信之證人白明哲確實係依據申貸人所填
    載之「個人資料表」上留之申貸名義人林建名行動電話0000
    000000號與「林建名」聯絡對保，並約定在耐特公司對保一
    節亦經白明哲於刑事卷證述屬實，且上開行動電話係被告所
    使用，並非林建名所有，已如前述，並經林建名於偵查中指
    訴明確（同前他字第464卷第104頁）；至白明哲雖曾一度誤
    指對保之人即為林建名本人，但此乃因其主觀上認定被告即
    為林建名，嗣始警覺其二人非同屬一人，且前來貸款者係庭
    上之甲○○本人等情亦經白明哲於偵查中及本院刑事庭審理
    時證述明確（同前他字第464號卷83頁、本院96年上訴字第
    777號卷第二宗第26頁反面、第27頁），是被告為求資金週
    轉之方便起見，竟未經林建名之同意而逕行冒用「林建名」
    之名義申辦系爭貸款，致中華商業銀行就其冒貸之「林建名
    」為徵信核保，並貸放70萬元之款項至以「林建名」為名之
    帳戶內，實際上則由被告掌管使用（至實際之金錢流向如何
    ，是否均由被告花用，均為被告個人之問題，與原告無關）
    被告顯係藉由不法之冒貸行為，侵害中華商業銀行之權利使
    中華商業銀行因之受有相當於70萬元貸款金額之損失，核屬
    故意之侵權行為，原告原雖得請求全部貸款金額即70萬元之
    損失，但因台中地方法院業以92年訴字第3173號民事判決命
    訴外人林建名返還36萬7211元予原告，原告此部分自不得雙
    重受償，故應予以扣除，經扣除給果，尚餘33萬2789元，從
    而原告本於侵權行為之法律關係請求被告給付原告33萬2789
    元及自刑事附帶民事訴訟起訴狀繕本送達翌日即96年4月26
    日起至清償日止按年息百分之五計算之利息，洵屬有據，應
    予准許。
據上論結：原告之訴為有理由，依民事訴訟法第四百六十三條、
判決如主文。
中    華    民    國    97    年    12    月    31    日
                  民事第二庭    審判長法  官  邱森樟
                                      法  官  翁芳靜
                                      法  官  謝說容
以上正本係照原本作成。
不得上訴。
                                      書記官  胡美娟
中    華    民    國    98    年    1     月    5     日
                                                      Ａ


司法院資訊處製作；財團法人民間司法改革基金會備份。
